臺灣高等法院臺中分院刑事裁定
111年度毒抗字第330號

抗  告  人  
即  被  告  劉泰璟


上列抗告人即被告因聲請觀察勒戒案件，不服臺灣苗栗地方法院
中華民國111年1月24日裁定（111年度毒聲字第11號），提起抗
告，本院裁定如下：
    主  文
抗告駁回。
    理  由
一、本件抗告人即被告劉泰璟（下稱被告）抗告意旨略以：被告
    於民國108年12月15日施用第二級毒品甲基安非他命犯行，
    前經臺灣苗栗地方檢察署檢察官以109年度毒偵字第35號案
    提起公訴，臺灣苗栗地方法院（下稱苗栗地院）以109年度
    易字第401號審理後，於109年7月16日裁定行簡式審判程序
    ，並於同日進行認罪協商程序；然後於109年8月17日撤銷前
    述由受命法官行簡式審判程序之裁定，並撤銷前述認罪協商
    程序之裁定，駁回檢察官改依協商程序而為判決之聲請，於
    110年2月18日就本件被告施用第二級毒品犯行判決公訴不受
    理，後於111年2月7日接獲令入勒戒所接受觀察、勒戒之裁
    定。惟被告於94年間因施用毒品案經觀察、勒戒後，認無繼
    續施用傾向，於94年5月5日釋放出所，被告前次施用至本次
    施用二級毒品時間之108年12月15日，期間已逾3年以上，亦
    無毒品戒癮治療實施辦法及完成治療認定標準（下稱戒癮治
    療認定標準)第2條各款所列不適合為附命完成戒瘾治療之緩
    起訴處分之情形，是被告應符合戒癮治療條件，檢察官於法
    院判決公訴不受理之後，未給予被告陳述得戒癮治療之機會
    ，其程序上對被告不公；亦未見檢察官有何裁量認定被告不
    適宜採取附命完成戒癮治療之緩起訴處分相關之事證。是依
    照前開說明，本案檢察官是否基於合目的性及義務性之裁量
    而為本件觀察勒戒之聲請，即非無疑。原裁定不察，認被告
    仍應受觀察、勒戒處分，為無理由，爰提起抗告，請求撤銷
    原裁定，更為裁處等語。
二、按犯毒品危害防制條例第10條之罪者，檢察官應聲請法院裁
    定，令被告入勒戒處所觀察、勒戒，其期間不得逾2月；依
    前項規定為觀察、勒戒或強制戒治執行完畢釋放後，3年後
    再犯第10條之罪者，適用本條前2項之規定，毒品危害防制
    條例第20條第1項、第3項分別定有明文。而上開所謂「3年
    後再犯」，只要本次再犯（不論修正施行前、後）距最近1
    次觀察、勒戒或強制戒治執行完畢釋放，已逾3年者，即該
    當之，不因其間有無犯第10條之罪經起訴、判刑或執行而受
    影響（最高法院109年度台上字第3826號判決意旨參照）。
    另按毒品危害防制條例第24條第1項亦明定：本法第20條第1
    項之程序，於檢察官先依刑事訴訟法第253條之1第1項、第2
    53條之2第1項第4款至第6款或第8款規定，為附命完成戒癮
    治療之緩起訴處分時，不適用之。是現行對於施用毒品者之
    刑事政策，對於「初犯」或「3年後再犯」者之處置，採取
    「觀察、勒戒或強制戒治」及多元附條件緩起訴處分（含「
    附命完成戒癮治療」）併行之雙軌模式，其中「附命完成戒
    癮治療」等多元附條件緩起訴處分方式之裁量，乃行政院依
    同條例第24條第4項之授權，訂定戒癮治療認定標準，其中
    第2條第2項明定：「被告有下列情事之一時，不適合為附命
    完成戒癮治療之緩起訴處分。但無礙其完成戒癮治療之期程
    者，不在此限：一、緩起訴處分前，因故意犯他罪，經檢察
    官提起公訴或判決有罪確定。二、緩起訴處分前，另案撤銷
    假釋，等待入監服刑。三、緩起訴處分前，另案羈押或執行
    有期徒刑。」，屬法律賦予檢察官偵查裁量結果之作為，並
    非施用毒品者所享有之權利，或有依其意願選擇之餘地，毒
    品危害防制條例亦未揭諸「緩起訴之戒癮治療」應優先於「
    觀察、勒戒」之規定，檢察官自得依照個案情形，依法裁量
    決定採行何者為宜，法院原則上應尊重檢察官職權之行使，
    僅就檢察官之判斷有違背法令、事實認定有誤或其他裁量重
    大明顯瑕疵等事項，予以有限之低密度審查。
三、檢察官是否適用上開規定對施用毒品者為附命緩起訴處分，
    既屬檢察官之職權，檢察官自得本於相關規定及立法目的，
    妥為斟酌、裁量，其裁量之結果，如認適於對被告為緩起訴
    處分者，固須於緩起訴處分中說明其判斷之依據，惟如認為
    應向法院聲請觀察、勒戒者，自無需詳述不適於為緩起訴處
    分之理由。且觀諸毒品危害防制條例之全部條文，並無課以
    檢察官於聲請觀察、勒戒裁定前，應訊問被告是否同意觀察
    、勒戒之規定，檢察官亦無於聲請書中說明不命被告接受戒
    癮治療理由之義務。是否立法強制規定檢察官及一審法院必
    須給予被告陳述意見之機會，或者使被告在不服原裁定，提
    起抗告時以書面或言詞陳述其意見即為已足，乃立法形成之
    範圍，現行毒品危害防制條例及刑事訴訟法關於此等裁定之
    程序，並無要求檢察官及法院應先給予被告陳述意見之強制
    規定，尚無違法之可言。此參諸刑事訴訟法第253條、第254
    條賦予檢察官相對不起訴處分之裁量權，檢察官逕行提起公
    訴時，亦無庸就為何不適用此等規定為不起訴處分敘明理由
    ，或以被告已就此部分陳述意見為必要；而刑法第59條酌減
    其刑、第61條免除其刑及第74條緩刑之宣告，均屬法院依法
    裁量之權限，法院如未適用此等規定，原則上，並無說明理
    由之義務，被告固得就此部分陳述意見，請求法院審酌適用
    之，然亦不以被告陳述意見為必要，此均為立法形成之範圍
    ，法院於具體個案之審判，應審慎注意遵守權力分立之憲法
    基本原則及界限，自不待言。
四、經查：
㈠、被告基於施用第二級毒品甲基安非他命之犯意，於108年12月
    15日15時許，在苗栗縣○○鄉○○村0鄰○○000○0號住處内，以玻
    璃球燒烤生煙方式施用甲基安非他命1次。嗣於108年12月19
    日9時30分許，在上開住處，為警持搜索票搜索 ，扣得吸食
    器玻璃頭1組、第二級毒品甲基安非他命1包（驗餘後淨重0.
    9252公克），經其同意採尿送驗，結果呈安非他命、甲基安
    非他命陽性反應，業經被告於警詢及偵查中坦承不諱，並有
    採尿同意書、苗栗縣警察局偵辦毒品案尿液鑑驗代碼對照表
    、中山醫學大學附設醫院檢驗科藥物檢測中心尿液檢驗報告
    （原始編號：108A416)、苗栗縣警察局苗栗分局搜索扣押筆
    錄影本、扣押物品目錄表影本及衛生福利部草屯療養院109
    年3月18日草療鑑字第0000000000號鑑驗書各1份在卷可稽，
    是被告施用第二級毒品犯行，洵堪認定。又被告前因施用毒
    品案件，經苗栗地院裁定令入勒戒處所施以觀察、勒戒後，
    認無繼續施用之傾向於99年11月18日執行完畢釋放，並經臺
    灣苗栗地方檢察署檢察官以99年度毒偵字第1280號為不起訴
    處分確定等情，有臺灣高等法院被告前案紀錄表附原審卷可
    稽。原審法院因認被告本件施用第二級毒品犯行，距其最近
    1次觀察、勒戒執行完畢釋放已逾3年，依前揭說明，縱被告
    其間因犯第10條之罪經起訴、判刑或執行，仍應適用修正後
    毒品條例第20條第3項、第1項之規定，原審因認檢察官之聲
    請為正當，而裁定令被告入勒戒處所觀察、勒戒，經核於法
    並無不合。
㈡、抗告意旨以檢察官及原審均未給予被告陳述之機會，其程序
    違法等語。惟按，被告聽審權固屬憲法第16條保障人民訴訟
    權之一，但並非不得以法律為合理、正當規劃或限制，此乃
    立法機關自由形成的範疇，要屬「立法裁量」權限。觀諸現
    行毒品危害防制條例及觀察勒戒處分執行條例並未規定檢察
    官及法院為觀察、勒戒裁定前，須先經訊問被告之程序，此
    與刑事訴訟法明定羈押、審判等程序均須經法官開庭訊問、
    審理之法定程序原則有別，而為立法者依據被告或受處分人
    所涉與公益等權益輕重，為各項權衡之立法裁量結果，屬立
    法形成空間，是縱使檢察官、原審法院於聲請或裁定前並未
    訊問被告，亦難認違反正當法律程序。況本件檢察官於108
    年12月19日偵查中，就施用第二級毒品安非他命犯行乙節，
    訊問被告有無其他陳述，被告回答沒有，顯見檢察官已有提
    供被告陳述意見之機會；又被告以提起抗告方式，書面陳述
    其「罹患躁鬱症及恐慌症，因工作及家庭壓力，偶然吸食二
    級毒品尋求纾壓，實非有意為之，且被告父母皆罹有慢性疾
    病無法正常工作，而被告有正當工作，全家人之經濟均由被
    告負擔，符合戒癮治療認定標準之目的，並無不能處以戒瘾
    治療緩起訴處分之理由」等，為有利自己之答辯，已兼顧被
    告訴訟防禦權的行使。而觀察、勒戒處分係針對施用毒品者
    將來之危險所為預防、矯治措施之保安處分，係為矯正行為
    人反社會性格，採用徹底隔絕毒品、專業諮商輔導或必要醫
    療支援等方法，協助其戒斷施用毒品之身癮及心癮，以達教
    化與治療之目的，並防衛社會安全，其性質非為懲戒行為人
    。為達上述目的，不得已於一定期間限制或拘束行為人之人
    身自由，既為法之所許，當無因個人工作或家庭等因素而免
    予執行之理。被告既有前揭施用毒品之行為，自有予以矯治
    並預防其將來繼續施用之必要性，至被告有無正當工作、背
    負家庭經濟等因素，均核與毒品條例第20條第1項、第3項裁
    定令入勒戒處所觀察、勒戒之要件無涉，尚不足採為解免其
    依法應受之觀察、勒戒處分，而撤銷原裁定之正當理由。
㈢、抗告意旨以檢察官未就被告何以不能以附命完成戒癮治療之
    緩起訴處分，代替觀察、勒戒，詳為調查說明，實有裁量怠
    惰及裁量權濫用之違法等語，然檢察官本得依照個案情形，
    依法裁量決定係採取「觀察、勒戒或強制戒治」或多元附條
    件緩起訴處分，於檢察官適用刑事訴訟法第253條之1第1項
    、第253條之2第1項第4款至第6款或第8款規定，對被告為緩
    起訴處分時，應「參酌刑法第57條所列事項及公共利益之維
    護」，並「認以緩起訴為適當」者，始得為之。經查，被告
    因施用毒品案於94年5月5日經觀察、勒戒釋放出所後，至本
    件施用第二級毒品期間，曾於99年10月間因施用毒品經裁定
    令入勒戒處所實行觀察、勒戒；復因施用第二級毒品犯行，
    經苗栗地院100年度苗簡字第880號刑事判決判處有期徒刑4
    月、苗栗地院101年度苗簡字第491號刑事判決判處有期徒刑
    4月、苗栗地院102年度苗簡字第975號刑事判決判處有期徒
    刑5月、苗栗地院103年度簡上字第92號刑事判決判處有期徒
    刑6月、苗栗地院104年度易字第962號刑事判決判處有期徒
    刑6月、苗栗地院108年度易字第592號刑事判決判處有期徒
    刑6月，且現亦有施用毒品案件偵查中，由被告屢次施用甲
    基安非他命之紀錄及情節觀之，可徵其戒除毒癮之意志不堅
    ，遵守法治之意願薄弱；再者，被告既有取得毒品之管道，
    顯仍處於具有誘惑因子之環境中，難認予被告實施戒癮治療
    較施以觀察、勒戒更有助其遠離毒品誘引，是縱被告無戒癮
    治療認定標準第2條各款所列不適合為附命完成戒瘾治療之
    緩起訴處分之情形，惟本件依卷內證據資料顯示，被告施用
    第二級毒品之犯行事證明確，檢察官斟酌被告個案情形及卷
    內事證後，綜合考量被告之行為及客觀情形，認不適合為附
    命完成戒癮治療之緩起訴處分，認以向法院聲請裁定被告入
    勒戒處所施以觀察、勒戒始能達成戒斷之目的，依毒品條例
    第20條第1項、第3項之規定向法院聲請裁定令被告入勒戒處
    所觀察、勒戒，難謂檢察官裁量權之行使有何違法或明顯失
    當之處，原審准其聲請而為裁定，並無不合。
㈣、又檢察官無須說明被告不適於為附命完成戒癮治療之緩起訴
    處分之理由，已如前述，本件檢察官之聲請，復查無認定事
    實有誤、違背法令或有明顯重大瑕疵之處，其聲請即屬有據
    ，要無由法院斟酌以其他方式替代之餘地。抗告意旨僅憑一
    己之意，認被告無不適宜接受戒癮治療之情形，而指摘檢察
    官未為合義務性之裁量云云，難認可採。抗告意旨復稱檢察
    官審酌被告究採社區式戒癮治療，或監禁式的觀察勒戒，須
    徵得被告之同意及告知應遵守之事項乙節，惟依毒品戒癮治
    療實施辦法及完成治療認定標準第6條「檢察官為緩起訴處
    分前，應得參加戒癮治療被告之同意，並向其說明完成戒癮
    治療應遵守事項後，指定其前往治療機構參加戒癮治療」、
    「未滿20歲之被告，並應得其法定代理人之同意」之規定可
    知，該條規定亦僅就檢察官為戒癮治療之緩起訴處分前，應
    得被告同意一事予以規定，而未規定檢察官於向法院對被告
    為觀察、勒戒聲請前，亦應得被告之同意，抗告意旨容有誤
    會，併予敘明。
五、綜上所述，原審認被告施用第二級毒品甲基安非他命犯行明
    確，且距前次觀察、勒戒執行完畢已逾3年，因認檢察官之
    聲請為正當，而依毒品危害防制條例第20條第1項、第3項之
    規定，裁定被告應送勒戒處所觀察、勒戒，其期間不得逾2
    月，經核其認事用法並無違誤，被告仍執前詞提起抗告，指
    摘原裁定不當，為無理由，應予駁回。
據上論斷，應依刑事訴訟法第412條，裁定如主文。　
中　　華　　民　　國　　111 　年　　4 　　月　　22　　日
            刑事第十一庭　審判長法　官　張  意  聰
                                法　官　陳  慧  珊
                                法　官　田  德  煙
以上正本證明與原本無異。
不得抗告。                                                            
                                書記官  陳  志  德 
                               　
中　　華　　民　　國　　111 　年　　4 　　月　　25　　日